臺灣臺南地方法院臺南簡易庭民事判決
109年度南簡字第1732號
原      告  陳怡靜  
訴訟代理人  蘇義洲律師
            黃郁婷律師
            陳亭方律師
            陳玫儒律師
            王俊怡律師
            林育如律師
被      告  黃勝助  
訴訟代理人  黃文賢  
上列當事人間請求拆屋還地事件，經本院於110年4月22日言詞辯
論終結，判決如下：
    主  文
㈠被告應將坐落於臺南市○○區○○段000地號土地上之門牌號碼臺南
  市○○區○○路00號房屋如附圖即臺南市歸仁地政事務所複丈日期
  民國110年3月8日土地複丈成果圖所示編號Ａ部分(1樓鐵皮屋頂
  棚架、面積0.69平方公尺）、編號Ｂ部分(2樓及3樓房屋、面積
  8.7平方公尺）拆除，並將上開土地領空返還予原告。
㈡被告應給付原告新臺幣9,030元，及自民國110年1月13日起至清
  償日止，按年息百分之5計算之利息。
㈢被告應自民國109年9月18日起至返還第一項土地領空之日止，
  按月給付原告新臺幣153元。
㈣原告其餘之訴駁回。 
㈤訴訟費用新臺幣6,650元由被告負擔。
㈥本判決第一項原告得假執行；但被告如以新臺幣244,140元為原
  告預供擔保後，得免為假執行。
㈦本判決第二項原告得假執行；但被告如以新臺幣9,030元為原告
  預供擔保後，得免為假執行。
㈧本判決第三項所命各期之給付，於各期屆至後原告得假執行；
  但被告以新臺幣153元為原告供擔保後，得免為假執行。   　
   事實及理由
一、按訴狀送達後，原告不得將原訴變更或追加他訴，但擴張或
    減縮應受判決事項之聲明者，不在此限，民事訴訟法第255
    條第1項第3款定有明文，依同法第436條第2項規定，亦為簡
    易訴訟程序所適用。本件原告起訴時原聲明：㈠被告應將無
    權占用原告所有之臺南市○○區○○段000地號土地(下稱系爭土
    地)領空部分之建物拆除(即門牌號碼為臺南市○○區○○路00號
    之2、3樓突出部分，無權占用之面積約10.45平方公尺)，將
    該土地之領空交還原告。㈡被告應給付原告自民國109年9月1
    7日起回溯5年期間(即自104年9月18日起至109年9月17日止)
    相當於租金之不當得利新臺幣(下同)26,100元，及按年息百
    分之5計算之利息；暨自109年9月18日起至被告拆除無權占
    用部分建物，並返還土地予原告之日止，按月以435元，及
    至清償日止按年息百分之5計算之利息。嗣於本院審理中，
    原告依臺南市歸仁地政事務所110年3月8日測量結果更正聲
    明如後述（見本院卷第125頁），核屬減縮應受判決事項之
    聲明，程序上應予准許，合先敘明。
二、原告起訴主張：系爭土地為原告所有，其上有原告所有之門
    牌號碼臺南市○○區○○路00號房屋（下稱原告房屋），與被告
    所有之門牌號碼臺南市○○區○○路00號房屋(下稱被告房屋)相
    鄰，二屋之間寬約1公尺防火巷位於系爭土地上。惟被告房
    屋1樓鐵皮屋頂棚架（面積0.69平方公尺）及2樓、3樓房屋
    （面積共8.7平方公尺），無權占用系爭土地領空，占用位
    置及面積如附圖即臺南市歸仁地政事務所複丈日期110年3月
    8日土地複丈成果圖（下稱附圖）所示編號Ａ及編號Ｂ部分。
    被告侵害系爭土地所有權，爰依民法第767條第1項前段及第
    773條前段之規定，請求被告拆除占用部分，並返還占用土
    地之領空。又被告無權占用系爭土地領空，獲得相當於租金
    之利益，致其受有無法使用收益之損害，爰另依民法第179
    條規定，請求被告給付自104年9月18日起至起訴日即109年9
    月17日止共5年期間，依占用系爭土地領空面積，按系爭土
    地109年公告地價年息10％計算相當於租金之不當得利23,460
    元，並自109年9月18日起至返還上開占用土地之日止，按月
    給付相當於租金之不當得利391元等語。並聲明：
　㈠被告應將被告房屋如附圖所示編號Ａ面積0.69平方公尺之1樓
    鐵皮屋頂棚架、編號Ｂ面積8.7平方公尺之2樓及3樓樓房拆除
    ，將該土地之領空交還原告。
　㈡被告應給付原告23,460元，及自訴之變更狀繕本送達翌日起
    至清償日止，按年息百分之5計算之利息。
　㈢被告應自109年9月18日起至被告拆除第一項房屋並返還土地
    予原告之日止，按月給付原告391元。
　㈣原告願供擔保，請准宣告假執行。 
三、被告抗辯：被告世代居住於此，被告依照祖先使用及指示位
    置於69年間興建被告房屋，雖未辦理保存登記，但周圍鄰居
    均無意見。原告父親以原告名義購買系爭土地及原告房屋，
    惟原告房屋興建已逾20年，原告購買後亦無異議，不知原告
    為何主張被告房屋越界。又被告房屋1樓、2樓磨石子地板已
    有龜裂，3樓上方女兒牆亦有明顯裂縫，如附圖所示編號Ａ、
    Ｂ部分屬屋體本身，如強行拆除，被告房屋裂縫勢必更加嚴
    重，且影響另一側女兒牆結構及被告房屋1樓、2樓結構，被
    告房屋恐有倒塌之虞等語。並聲明：原告之訴駁回；如受不
    利判決，願供擔保請准宣告免為假執行。
四、本院判斷之理由： 
　㈠原告於100年1月26日以買賣為原因登記為系爭土地之所有權
    人，系爭土地上建有保存登記之原告房屋；被告房屋坐落在
    同段653地號土地上，未辦保存登記，房屋納稅義務人為被
    告等情，有系爭土地登記第一類謄本、原告房屋登記第一類
    謄本及臺南市政府財政稅務局新化分局109年10月7日南市財
    新字第1092927537號函附被告房屋稅籍登記表在卷可稽（見
    調解卷第103-110頁；本院卷第43頁），此部分之事實，堪
    可認定。
　㈡按所有人對於無權占有或侵奪其所有物者，得請求返還之。
    對於妨害其所有權者，得請求除去之。有妨害其所有權之虞
    者，得請求防止之，民法第767條第1項定有明文。又以無權
    占有為原因，請求返還土地者，占有人對土地所有權存在之
    事實無爭執，而僅以非無權占有為抗辯者，土地所有權人對
    其土地被無權占有之事實無舉證責任，占有人自應就其取得
    占有係有正當權源之事實證明之（最高法院106年度台上字
    第2511號判決意旨參照）。另按未辦理建物第一次所有權登
    記以前，房屋所有權屬於出資興建之原始建築人（最高法院
    97年度台上字第2158號、104年度台上字第1985號判決意旨
    參照），是未辦保存登記建物之所有權人應為出資興建之原
    始建築人。再按建物之拆除，為事實上之處分行為，未經辦
    理所有權第一次登記之建物，僅所有人或有事實上處分權之
    人，方有拆除之權限。經查，被告房屋西側之1樓鐵皮屋頂
    棚架及2樓、3樓房屋西側加強混凝土造、外面有貼磁磚乙情
    ，業經本院會同兩造及地政事務所測量人員至現場勘驗屬實
    ，製有勘驗筆錄及現場照片在卷可憑（見本院卷第83-93頁
    ）。經本院囑託地政機關人員會同測量勘驗結果，被告房屋
    西側1樓鐵皮屋頂棚架，及2樓、3樓房屋西側領空占用系爭
    土地之位置及面積如附圖所示編號Ａ、Ｂ部分乙節，有臺南市
    歸仁地政事務所110年3月26日所測量字第1100026727號函附
    如附圖所示之土地複丈成果圖在卷可稽（見本院卷第131-13
    4頁），是原告主張被告房屋占用系爭土地領空如附圖所示
    編號Ａ、Ｂ部分之事實，應屬有據，堪予採認。原告依上開規
    定請求被告拆除如附圖所示編號Ａ、Ｂ部分，並將上開占用土
    地之領空返還予原告，於法有據，應予准許。
　㈢被告雖抗辯其世代居住於此，依祖先使用及指示位置，於  6
    8、69年間興建被告房屋，迄今維持現狀，原告購得原告房
    屋後亦無異議，何以直至今日才主張被告房屋越界云云，惟
    按所謂默示之意思表示，係指依表意人之舉動或其他情事，
    足以間接推知其效果意思者而言，若單純之沉默，則除有特
    別情事，依社會觀念可認為一定意思表示者外，不得謂為默
    示之意思表示；又意思表示有明示及默示之分，前者係以言
    詞、文字或其他習用方法直接表示其意思之謂，後者乃以其
    他方法間接的使人推知其意思，而默示之意思表示與單純之
    沉默有別。單純之沉默除經法律明定視為已有某種意思表示
    外，不得即認係表示行為；單純之沈默，與默許同意之意思
    表示不同，對無權占有人之使用未加異議，僅單純沈默而未
    為制止者，不生任何法律效果，亦非默許同意繼續使用（最
    高法院29年上字第762號判例、80年度台上字第1470號、83
    年台字第237號判決意旨參照）。則原告對被告之無權占用
    行為雖於本件起訴前未加積極制止，然其單純沈默尚非默許
    被告占有使用系爭土地領空之意。況被告房屋占用系爭土地
    領空之時間久暫，為事實問題，並無從依此推定有占用領空
    之正當權源，自應由被告提出合法占用之證據佐證之，惟被
    告並未提出證據證明被告房屋占用系爭土地領空，業經系爭
    土地所有權人同意，或土地所有權人有何舉動或基於其他情
    事，而可推知土地所有權人已同意其使用系爭土地領空，是
    依上說明，尚不得僅以土地所有人即原告未即時訴請排除被
    告房屋占用系爭土地領空之單純沉默，遽推論有默示同意使
    用系爭土地領空之事實，被告前開抗辯，並無可採。
　㈣被告另抗辯被告房屋1樓、2樓磨石子地板已有龜裂，3樓上方
    女兒牆亦有明顯裂縫，若予拆除越界領空之被告房屋，恐會
    危及整棟房屋結構安全云云，並提出照片為憑(見本院卷第4
    5-62頁)，惟為原告否認。經查，被告房屋1樓、2樓屋內的
    磨石子地板已有龜裂(見本院卷第45-51頁)，臨路門口正面3
    樓上方的女兒牆及另一側的女兒牆均有裂縫等情，固有被告
    提出之照片為證(見本院卷第128頁)，然被告興建系爭房屋
    未依法定程序申請建造執照，致被告房屋結構在未經評估下
    即興建完成，其結構安全是否無虞，本有可疑；再者，裂縫
    發生原因不一，可能基於地震、混凝土品質影響以及房屋老
    舊等因素，被告房屋屋齡迄今已逾40年，其屋內地板或牆面
    有裂縫，亦屬事理之常，難以憑此即認被告房屋如拆除如附
    圖所示編號Ａ、Ｂ部分，即有影響結構安全之疑慮。況 原告
    於提起本件訴訟前，曾委請台南市土木技師公會就被告房屋
    越界部分予以拆除是否會影響被告房屋結構安全進行鑑定，
    經該會於109年6月11日出具案號000-000號鑑定報告書載明
    ：「(一)標的物越界侵權處現場勘查照片得知，越界侵權之
    懸臂樑以上之版及務牆拆除後，其原結構系統之柱、縱樑、
    橫樑均保留，未受損害；即未損及原設計之結構行為。(二)
    拆除之懸臂樑其設計功能為承載其上方之版及外牆之荷重，
    今若將其上方之版及外牆拆除，則懸臂樑即無承受荷重之受
    力行為，拆除懸臂樑亦不會損及原設計之結構行為。(三)綜
    上所述，標的物越界侵權之懸臂樑及其以上之版及外牆拆除
    後，均未損及原設計之結構行為，即無安全之虞。」(見調
    解卷第33-59頁)，足見被告抗辯拆除如附圖所示編號Ａ、Ｂ部
    分，會影響被告房屋結構安全云云，並無可採。被告雖否認
    台南市土木技師公會上開鑑定結果，然台南市土木技師公會
    為具有建築方面專門知識之機構，與本件訴訟結果亦無利害
    關係，立場應屬客觀中立，其經現場會勘後，按現場實際狀
    況所為鑑定意見，應有相當之公信力，被告此部分所辯，亦
    無足採。
　㈤原告得請求被告給付相當於租金之不當得利：
　⒈按無法律上之原因而受利益，致他人受損害者，應返還其利
    益；依其利益之性質不能返還者，應償還其價額；民法第17
    9條前段及第181條但書分別定有明文。又依不當得利之法則
    請求返還不當得利，以無法律上之原因而受利益，致他方受
    有損害為其要件，故其得請求返還之範圍，應以對方所受之
    利益為度，非以請求人所受損害若干為準。而無權占有他人
    土地，可能獲得相當於租金之利益為社會通常之觀念（最高
    法院109年度台上字第187號判決意旨參照）。且租金請求權
    ，因5年間不行使而消滅，民法第126條亦定有明文。請求給
    付相當於租金之不當得利，其請求之標的，雖非租金，而係
    不當得利，惟其性質與租金相近，仍應受前開請求權短期時
    效之限制。被告房屋無權占用系爭土地領空如附圖所示編號
    Ａ部分面積0.69平方公尺、Ｂ部分面積8.7平方公尺，業經本
    院認定如前，則被告無法律上之原因而獲有使用土地之利益
    ，致原告受有損害，而該利益依其性質不能返還，是原告依
    上開規定，請求被告給付自起訴日即109年9月17日起回溯5
    年內，以及自109年9月18日起至返還占用土地領空之日止，
    無權占用系爭土地領空之相當於租金之不當得利，即屬有據
    。
　⒉按城市地方房屋之租金，以不超過土地及其建築物申報總價
    額年息百分之10為限；前開規定於租用基地建築房屋亦準用
    之，土地法第97條第1項、第105條分別定有明文。而依土地
    法施行法第25條規定，上述土地價額係指法定地價而言。又
    所謂法定地價，依土地法第148條規定，係指土地所有權人
    依土地法所申報之地價；在平均地權條例施行區域，係指土
    地所有權人於地政機關舉辦規定地價或重新規定地價時，於
    公告申報地價期間內自行申報之地價，如未申報則以土地之
    公告地價百分之80為申報地價，此觀平均地權條例第16條規
    定甚明。再按基地租金之數額，除以基地申報地價為基礎外
    ，尚須斟酌基地之位置，工商業繁榮之程度，承租人利用基
    地之經濟價值及所受利益等項，並與鄰地租金相比較，以為
    決定，並非必須照申報價額年息10％計算之。系爭土地申報
    地價自102年1月起為每平方公尺2,640元、自105年1月起迄
    今為每平方公尺3,920元，有本院依職權調取之申報地價查
    詢資料在卷可佐(見本院卷第25頁)。本院審酌被告房屋為鋼
    筋混凝土造及鋼鐵造建築物，於68年、69年間建築完成，作
    為住宅使用，迄原告提起本件訴訟時屋齡已逾40年等節，此
    有臺南市財政稅務局新化分局函在卷可按（見調解卷第105
    頁）；另兼衡被告房屋臨臺南市仁德區土庫路，附近有住家
    及全家便利商店、機車行、鐘錶行等，交通尚稱便利，但生
    活機能中等、商業活動尚可等情，有Google網路地圖可據（
    見本院卷第130-1頁），認被告占用系爭土地所受相當於租
    金之不當得利，以系爭土地申報地價5％作為計算基準，始屬
    允當。原告主張應按土地公告地價年息10％計算，並無可採
    。準此計算，原告得請求被告給付自起訴日往前回溯5年之
    相當於租金之不當得利即為9,030元(計算式：357元＋8,673
    元＝9,030元，詳附表)。另原告得請求被告給付自109年9月1
    8日起按月給付之相當於租金之不當得利數額即為153元(計
    算式：3,920元×9.39平方公尺×5％12個月＝153元，元以下4
    捨5入)。
　㈥末按給付無確定期限者，債務人於債權人得請求給付時，經
    其催告而未為給付，自受催告時起，負遲延責任。其經債權
    人起訴而送達訴狀，或依督促程序送達支付命令，或為其他
    相類之行為者，與催告有同一之效力；遲延之債務，以支付
    金錢為標的者，債權人得請求依法定利率計算之遲延利息；
    應付利息之債務，其利率未經約定，亦無法律可據者，週年
    利率為5％，民法第229條第2項、第233條第1項前段、第203
    條分別定有明文。本件原告請求被告給付起訴前5年之相當
    於租金之不當得利，核屬無確定期限之給付，於原告提起本
    件訴訟，並送達起訴狀繕本予被告後，被告迄未給付，自應
    對原告負遲延責任。是原告請求被告給付自訴之變更狀繕本
    送達翌日即110年1月13日起(見調解卷第121頁)至清償日止
    ，就所應給付相當於租金之不當得利金額，加計按年息5％計
    算之遲延利息，亦屬有據，應予准許。
五、綜上所述，系爭土地為原告所有，被告房屋之1樓鐵皮屋頂
    棚架、2樓及3樓樓房一部分無權占用系爭土地領空，從而，
    原告依民法第767條第1項規定，請求被告應拆除系爭土地上
    之被告房屋如附圖編號Ａ（1樓鐵皮屋頂棚架、面積0.69平方
    公尺）及編號Ｂ（2樓及3樓房屋、面積8.7平方公尺），並將
    占用之土地領空返還予原告；併依民法第179條規定，請求
    被告給付9,030元及自110年1月13日起至清償日止，按年息5
    ％計算之利息，另自109年9月18日起至返還占用土地之日止
    ，按月給付153元，為有理由，應予准許。逾此部分之請求
    ，則無理由，應予駁回。
六、末按法院為終局判決時，應依職權為訴訟費用之裁判；各當
    事人一部勝訴、一部敗訴者，其訴訟費用，由法院酌量情形
    ，命兩造以比例分擔或命一造負擔，或命兩造各自負擔其支
    出之訴訟費用，為民事訴訟法第87條第1項及第79條所明定
    。本件原告雖一部勝訴、一部敗訴，然其請求被告拆除被告
    房屋占用系爭土地如附圖所示編號Ａ、Ｂ部分全部勝訴，而附
    圖編號Ａ、Ｂ部分合計面積為9.39平方公尺，依起訴時系爭土
    地之公告土地現值為26,000元/平方公尺計算，本件訴訟標
    的價額應核定為244,140元，應徵第一審裁判費2,650元，加
    計測量費4,000元，合計6,650元，爰依上開規定命被告負擔
    訴訟費用如主文第5項所示。
七、本件原告勝訴部分係屬民事訴訟法第427條第1項簡易訴訟事
    件，所為被告敗訴之判決，依同法第389條第1項第3款之規
    定，應依職權宣告假執行，原告雖陳明願供擔保，聲請宣告
    假執行，惟其聲請不過促請法院職權發動，本院自無庸就其
    聲請而為准駁之裁判；又被告另陳明願供擔保，請求免為假
    執行宣告，於法亦無不合，併酌定相當擔保金額准許之。
八、本件為判決基礎之事證已臻明確，兩造其餘之攻擊防禦方法
    及舉證，經本院審酌後，認均不足以影響本判決之結果，毋
    庸一一論列，併此敘明。
九、據上論結，本件原告之訴為一部有理由，一部無理由，判決
    如主文。
中　　華　　民　　國　　110 　年　　5 　　月　　13　　日
                  臺灣臺南地方法院臺南簡易庭
                                  法  官  張桂美
以上正本證明與原本無異。
如不服本判決，應於判決送達後20日內，向本院提出上訴狀並表
明上訴理由，如於本判決宣示後送達前提起上訴者，應於判決送
達後20日內補提上訴理由書（須附繕本）。
如委任律師提起上訴者，應一併繳納上訴審裁判費。 　　
中　　華　　民　　國　　110 　年　　5 　　月　　14　　日
                                  書記官  蘇冠杰
附表：被告房屋占用系爭土地領空面積合計為9.39㎡   無權占用期間 系爭土地申報地價 （元/㎡） 相當於租金之不當得利(元以下4捨5入) 104年9月18日起至104年12月31日止，共105天 2,640元 2,640元×9.39平方公尺×5％×(105天/365天)＝357元 105年1月1日起至109年9月17日止，共4年又260天 3,920元 3,920元×9.39平方公尺×5％×(4年＋260天/365天)＝8,673元